【裁判字號】    99,重訴,262
【裁判日期】    990913
【裁判案由】    返還價金等
【裁判全文】
臺灣臺北地方法院民事判決             99年度重訴字第262號
原      告  丁○○
            丙○○
上  二  人
訴訟代理人  鄭志政律師
被      告  己○○○
訴訟代理人  李淑寶律師
被      告  庚○○
被      告  文熙仲介有限公司
法定代理人  辛○○
訴訟代理人  壬  ○
被      告  中信房屋仲介股份有限公司
法定代理人  子○○○
訴訟代理人  丑○○
            甲○○
            蔡文彬律師
            林明賢律師
被      告  戊○○
上列當事人間請求返還價金等事件，本院於99年8 月11日言詞辯
論終結，判決如下：
    主  文
原告之訴駁回。
訴訟費用由原告負擔。
    事  實  及  理  由
一、原告主張：被告庚○○為被告文熙仲介有限公司（下稱文熙
    仲介）之業務人員，文熙仲介則為被告中信房屋仲介股份有
    限公司（下稱中信房屋）之加盟連鎖店。原告前經庚○○居
    間仲介，向被告己○○○買受坐落台北市中山區○○○路三
    小段207 號土地，及坐落其上同段2682建號即門牌號碼台北
    市○○○路○段25號房屋（下合稱系爭房地）。詎買受系爭
    房地時，庚○○、己○○○、戊○○竟共同欺騙原告系爭房
    地除權狀所載29.49 坪外，尚有門前法定空地10坪（下稱系
    爭空地）可供專用（嗣系爭空地業於98年11月間，遭系爭房
    地所在大廈管理委員會收回），及謊稱系爭房地屋齡僅11年
    （系爭房屋實際建築完成日期為69年8 月15日）等情。原告
    不查，始於98年7 月28日與己○○○簽訂系爭房地買賣契約
    ，約定以總價46,000,000元買受系爭房地，並另給付庚○○
    居間仲介服務費用460,000元。彼等自應返還上開買賣價金
    、居間仲介服務費用。又文熙仲介、中信房屋亦應連帶負擔
    返還之責。爰就（一）下開先位聲明第1項：己○○○部分
    基於1.民法184條第1項前段、後段、185條第1項、179條、9
    2條；2.民法第227、354、359條、360條；3.245之1第1、3
    款；4.349條、353條、22 6條、256條。庚○○部分基於第
    184第1項前段、後段、185第1項。戊○○部分基於：民法18
    4條第1項前段、後段、185條第1項、179條、92條。文熙仲
    介部分基於民法第184第1項前段、後段、188條、消保法第7
    條第1、3項。中信房屋部分基於民法184條前段、後段、188
    條第1、2項、消保法第7條第1、3項。先位聲明第2項：文熙
    仲介部分基於第184條第1項前段、後段、188條第1項、567
    條、571條、不動產經紀業管理條例26條第2項。庚○○部分
    基於第184條第1項前段、後段、185條、567、571條、不動
    產經紀業管理條例26條第2項。中信房屋部分基於第184條第
    1項前段、後段、188條第1項、567條、571條、消保法第7條
    第1、3項、不動產經紀業管理條例26條第2項規定，而聲明
    ：1.被告應連帶給付原告46,000,000元，及自民國99年8月1
    1日起至清償日止，按年息百分之5計算之利息。2.庚○○、
    文熙仲介、中信房屋應連帶給付原告460,000元，及自99年8
    月11日起至清償日止，按年息百分之5計算之利息。（二）
    下開備位聲明第1項：己○○○部分基於民法第354、359、3
    60、349、353、226、227條。中信房屋部分基於民法第354
    、359、360、349、353、226條、消保法第7條第1、3項。備
    位聲明第2項文熙仲介部分基於第184條第1項前段、後段、1
    88條第1項、567條、571條。庚○○部分基於第184條第1項
    前段、後段、185條、567、571條、不動產經紀業管理條例2
    6條第2項。中信房屋部分基於第184條第1項前段、後段、18
    8條第1項、567條、571條、消保法第7條第1、3項規定，而
    聲明：1.己○○○、中信房屋應連帶給付原告40,000,000元
    ，及自99年8月11日起至清償日止，按年息百分之5 計算之利
    息。2.庚○○、文熙仲介、中信房屋應連帶給付原告460,00
    0元，及自民國99年8 月11日起至清償日止，按年息百分之5
    計算之利息。（原告起訴時，雖曾聲請假執行，惟於本院最
    後一次言詞辯論期日確認其聲明時，則未聲請假執行，是本
    院逕以原告最後一次言詞辯論期日之聲明為準，認為其不再
    聲請假執行）。
二、（一）被告庚○○則以：伊先前帶丁○○看其他房屋，因丁○○均不中意，並問伊有無其他店面，伊乃表示有系爭房地
    之事，惟當時未攜帶系爭房地相關資料，丁○○仍要求伊馬
    上帶看，帶看後丁○○旋即要求查看系爭房地謄本資料（謄
    本內已載明系爭房屋建築完成日期為69年8 月15日），並交
    付斡旋金1,000,000 元，出價45,000,000元請伊與賣方洽談
    ，嗣原告於98年7 月28日與己○○○簽約時，系爭契約所附
    現況說明書內亦特別載明系爭空地租用使用權，並告知除非
    系爭大廈區分所有權人會議同意，否則只有租用使用權，目
    前系爭大廈管委會係向承租人每月收取5,000 元管理費租金
    。又本件過戶期間，因系爭大廈管委會調整上開管理費租金
    每月8,000 元，經買賣雙方同意，由己○○○補貼差額3,00
    0 元予承租人至租約期滿，該費用並於原告購屋款內扣除。
    系爭房地交屋後，因丁○○與系爭大廈管委會人員發生糾紛
    ，協調不成，系爭大廈管委會才於98年10月13日發文表示收
    回系爭空地。原告所執售屋資料表係原告與系爭大廈管委會
    發生爭執後，始向被告索取取得，其上雖誤載屋齡為11年，
    但早在簽訂系爭房地買賣契約時，即曾向原告確認系爭房屋
    建築完成日期為69年8 月15日等語。（二）文熙仲介則以：
    原告簽訂系爭房地買賣契約時，已完全瞭解系爭房地屋齡、
    系爭空地之事。（三）中信房屋則以：否認詐欺原告；原告
    明知購買之不動產不包括系爭空地；庚○○介紹系爭房地予
    原告時，已提供系爭房地登記謄本，其上已載明建築完成日
    期；否認被告締約上過失等語。（四）己○○○則以：伊未
    詐欺原告，亦無侵權行為；不知售屋資料表記載屋齡為11年
    之事，更未欺騙原告屋齡為11年；系爭空地向來為承租人直
    接向系爭大廈管委會接洽承租，與伊無關，至系爭契約所載
    補貼3,000 元之事，係應原告要求，始同意於購屋款內扣抵
    等語。（五）戊○○：伊非系爭房地所有權人，亦未參與系
    爭房地買賣契約；否認詐騙原告等語，資為抗辯。均聲明：
    原告之訴駁回。
三、兩造不爭執事項：
（一）己○○○原為系爭房地所有權人。系爭房屋建築完成日期
      為69年8 月15日。己○○○與訴外人「米拉貝爾咖啡」於
      98年4 月21日簽訂租賃契約書，將系爭房屋出租予「米拉
      貝爾咖啡」，租賃期限自98年5 月1 日起至99年4 月30日
      止，租金每月125,000 元（見原證1 、庚○○99年2 月8
      日答辯(一)狀所附被證4 、己○○○99年4 月19日民事爭點
      整理狀所附被證2 ）。
（二）己○○○與中信房屋之加盟連鎖店文熙仲介簽訂「一般委
      託銷售契約書」，委託其代為居間仲介銷售系爭房地，委
      託銷售價格為53,000,000元，庚○○為文熙仲介之業務人
      員，負責居間仲介本案（見庚○○99年2 月8 日答辯(一)狀
      所附被證3 ）。
（三）己○○○於98年7 月1 日填具原證3 之「房地產標的現況
      說明書」，於編號29之「是否有約定專用協議」欄位上勾
      選「是」、「有使用償金」、「使用範圍空地」。
（四）原證2 之「中信房屋聯合店售屋資料表」係文熙仲介所製
      作。
（五）丁○○與己○○○於98年7 月28日就系爭房地簽訂不動產
      買賣契約書（見原證5），約定買賣總價為46,000,000 元
      。
（六）原告已付清價金46,000,000 元，其中21,000 元係以補貼
      承租人「米拉貝爾商行」增繳法定空地使用費之款項扣抵
      之。己○○○已於98年8 月12日將系爭房地所有權移轉登
      記予丙○○名下（見被告己○○○99年2 月23日答辯(一)狀
      所附被證1 ），並於98年8 月26日點交系爭房地予原告。
（七）原告已支付買賣仲介報酬460,000 元予庚○○。
（八）丁○○代理呂銀壼於98年8 月26日與訴外人「米拉貝爾商
      行」就系爭房屋簽訂租賃契約書，租賃期限自98年8 月21
      日起至99年4 月20日止，租金每月125,000元（見原證8 ）
      。
（九）系爭房地所在金山惠安大樓管理委員會於98年10月13日發
      函予丙○○，表示「米拉貝爾咖啡」佔用本大樓公共空間
      （放置陽傘區域）營業，「米拉貝爾咖啡」公司目前每月
      給付8,000 元補貼本管委會，此一補貼政策為暫時之決定
      ，管委會有隨時收回之權利，為配合大樓綠美化，管委會
      決議擬訂98年11月15日前正式收回運用（見原證8 ）。
（十）呂銀壼與「米拉貝爾商行」約定因系爭房屋因附件（即金
      山惠安大樓管理委員會98年10月13日之函）於98年11月2
      日生效，致承租方營運受損，故自98年11月21日起調降每
      月租金為70,000元（見原證8）。
四、兩造爭執事項：（一）己○○○、庚○○、戊○○有無原告
    所指佯稱系爭房屋屋齡為11年、法定空地部分約定專用之事
    ？（二）如認原告前開主張為有理由，原告以先位、備位之
    訴，訴請被告返還價金、居間仲介費用，有無理由？
（一）己○○○、庚○○、戊○○有無原告所指佯稱系爭房屋屋
      齡為11年、法定空地部分約定專用之事？
    1.本件原告固主張庚○○、己○○○、戊○○佯稱系爭房屋
      屋齡為11年，始購買系爭房地云云，並提出中信房屋聯合
      店售屋資料表（見本院98年度審重訴字第1427號卷第12頁
      ）為憑。惟查，被告辯稱上開售屋資料表，係原告於系爭
      房地買賣契約簽訂後，始向庚○○索取乙情，為原告於本
      院審理時所不否認。可認被告此部分所辯，應非全虛。則
      原告主張係因庚○○、己○○○、戊○○佯稱屋齡為11年
      ，始購買系爭房地云云，顯屬空言，並無法採。次查，參
      酌系爭房屋登記謄本上所載建築完成日期為69年8 月15 日
      ，及參酌丁○○於臺灣台北地方法院檢察署（下稱台北地
      檢）檢察官偵訊時（99年度偵字第9503號、99年度偵字第
      9504號）自承：代書於簽約之際已交付系爭房屋之登記謄
      本供原告核對，原告核對後才簽約等情，有檢察署檢察官
      不起訴處分書在卷可按。均徵原告於簽訂買賣契約時，當
      已查閱知悉系爭房屋實際屋齡。復參酌兩造所提系爭房地
      照片，系爭房地外觀雖未至斑駁程度，但仍一見可知屋齡
      至少20餘年，實不足令人誤認為10年屋齡之房屋等情相互
      以觀。益徵原告於買受系爭房地時，確已知悉系爭房屋之
      屋齡並非所稱僅11年爾。況衡諸常情，買賣房屋不動產時
      ，所至關心者除房屋大小、買賣價額外，當即為屋齡之事
      ，尤其原告買受系爭房地係為投資所用（必先考慮投資標
      的可供使用年限），更係如此。是原告於簽訂系爭房地買
      賣契約時，既已核對系爭房屋登記謄本，自當查閱知悉系
      爭房屋閱建築完成日期甚明。是原告於本件任意空言指摘
      上開被告佯稱系爭房屋屋齡為11年，實屬無據，並非可取
      。
    2.本件原告另主張己○○○、庚○○、戊○○欺騙原告系爭
      空地屬約定專用部分乙節，無非係以房地產標的現況說明
      書之記載為憑（見本院98年度審重訴字第1427號卷第105
      頁背面）。惟查，庚○○雖於現況說明書中「是否有約定
      專用協議」部分勾選「有」，然於右側尚有備註說明欄，
      其中列有「有規約約定」、「依第_ 次區分所有權會議決
      定」、「有使用償金」、「有增繳管理費新台幣3000元/
      月」、「使用範圍空地、露台、非避難之屋頂平台、非供
      車位使用之防空避難室、其他」，庚○○僅於「有使用償
      金」、「有增繳管理費新台幣3000元/ 月」、「使用範圍
      空地」為勾選，並未勾選「有規約約定」、「依第_ 次區
      分所有權會議決定」之選項等情，有該現況說明書在卷可
      按。顯徵庚○○並未在現況說明書標示系爭空地已屬約定
      專用部分。否則系爭空地如屬約定專用部分，庚○○更應
      在現況說明書2.「是否有分管協議」部分為勾選。又查，
      兩造簽訂系爭房地買賣契約前，系爭大廈管理委員會與系
      爭房地承租人「米拉貝爾咖啡」協調使用系爭空地償金為
      5,000 元，迄兩造簽訂系爭房地買賣契約時，因系爭大廈
      管理委員會將上開償金提高為8,000元，其中5,000元仍由
      承租人「米拉貝爾咖啡」繳付，其餘3,000 元則由己○○○補貼至交屋時，交屋後則由原告負擔等節，為兩造所不
      爭執，並與上開現況說明書第29、30點、系爭房地買賣契
      約第16條所載、證人即系爭大廈管理委員會委員乙○○、
      證人即經營「米拉貝爾咖啡」之癸○○到庭所陳情節相符
      。亦徵原告於簽訂系爭房地買賣契約時，即已知悉使用系
      爭空地及其償金部分，均係由承租人與系爭大廈管理委員
      會協調而得，則系爭房地原所有權人己○○○既未參與，
      無論承租人如何與該管委會協調結果，亦無法協調得出將
      系爭空地劃屬為己○○○約定專用部分之結論。是原告執
      指系爭空地劃屬為己○○○約定專用部分云云，即屬誤會
      ，顯難採取。益有進者，原告指稱庚○○、己○○○、戊○○詐騙原告系爭空地屬約定專用部分云云，同屬無據，
      並非可採。
    3.從而，原告主張己○○○、庚○○、戊○○佯稱系爭房屋
      屋齡為11年、法定空地部分約定專用之事，既非可採，則
      原告執首開主張，訴請被告連帶返還系爭房地買賣價金、
      居間仲介費用，亦屬無據，同無可採。又本件既無原告起
      訴所主張之事實，本院自無庸就原告首開請求權基礎逐一
      論駁，附此敘明。
五、綜上，原告基於首開請求權基礎，先位、備位訴請被告返還
    系爭房地買賣價金、居間仲介費用，均無理由，不應准許。
六、本件事證已臻明確，兩造其餘之攻擊防禦方法及所提之證據
    ，經審酌後認均無礙判決之結果，爰不予一一論述。
七、據上論結，本件原告之訴為無理由，依民事訴訟法第78條，
    判決如主文。
中    華    民    國    99    年    9     月    13    日
                  民事第二庭    法  官  黃呈熹
以上正本係照原本作成
如對本判決上訴，須於判決送達後20日內向本院提出上訴狀
中    華    民    國    99    年    9     月    13    日
                                書記官  傅美蓮

司法院資訊處製作；財團法人民間司法改革基金會備份。
